【裁判字號】    89,台上,1635
【裁判日期】    890330
【裁判案由】    偽證
【裁判全文】
最高法院刑事判決                              八十九年度台上字第一六三五號
    上訴人  台灣高等法院台南分院檢察署檢察官
    被  告  甲○○
右上訴人因被告偽證案件，不服台灣高等法院台南分院中華民國八十六年六月十八日
第二審更審判決（八十五年度上更(一)字第三二三號，起訴案號：台灣台南地方法院檢
察署八十三年度偵字第四六八九號），提起上訴，本院判決如左：
    主  文
原判決撤銷，發回台灣高等法院台南分院。
    理  由
本件原判決以公訴意旨略以：被告甲○○明知其並未受僱於台南市○○路○段七一二
號青草土地代書事務所，亦未見過黃枝柳與王湘莉（另為不起訴處分）於民國八十二
年五月三日，在青草代書事務所簽訂契約，由黃枝柳將其所有座落台南市○區○段四
小段二○五、二○五之一、二○六之二地號土地及其上建築物台南市○區○○路二段
二七九號出賣予王湘莉、竟於八十二年十月六日上午十時十分，在台灣台南地方法院
民事庭原告許重榮與被告王湘莉、黃枝柳間請求確認買賣無效案件（八十二年度重訴
字第七十一號）審判時，供前具結而於該案就黃枝柳、王湘莉有無簽訂買賣契約之重
要關係事項為虛偽陳述稱：買賣契約書是「黃枝柳及葉天來（即王湘莉之夫）在我受
僱的青草代書事務所永華路二段七二○號寫的，他們已經寫好草約讓我寫就的，身分
證字號都已寫好了，簽名及手印是他們自己蓋的」及「他們叫我寫的，沒有透過老闆
，契約上的簽名手印都是我面前蓋的，印好部分是我們事務所的契約書」等語，致法
院於同年十月二十三日判決時，亦採信被告之證言而判決原告許重榮之訴駁回。因認
被告涉有刑法第一百六十八條偽證罪嫌云云。經審理結果，認不能證明被告犯罪，因
而撤銷第一審對被告科刑之判決，改判諭知被告無罪，固非無見。
惟按審理事實之法院，對於被告之犯罪證據，應從各方面詳予調查，以期發現真實，
苟非調查之途徑已窮，而被告之犯罪嫌疑仍屬不能證明，要難遽為無罪之判決。經查
被告既經青草代書事務所負責人吳清標、職員張荔荔證述未受僱於該代書事務所，亦
非正式在該事務所學習，則如吳清標、張荔荔均不在該事務所之際，被告何以能單獨
逗留在該事務所內，為人處理代書之業務﹖葉天來既係到青草代書事務所委託辦理訂
約事項，如何會由非該事務所之代書，亦非該事務所職員之被告參與代寫買賣契約書
並為見證人之事﹖被告與葉天來是否本來即相識﹖其代寫契約書並為見證人之動機、
目的為何﹖有無收取若干報酬﹖凡此事項，與認定葉天來有無偕同黃枝柳到青草代書
事務所委託被告代寫契約書之事實，至有關連，原審未切實深入調查，以發現真實，
遽為被告無罪之判決，自嫌速斷，而有未盡調查職責之違誤。又被告因在系爭買賣契
約書上簽名為見證人，而被訴幫助王湘莉、葉天來偽造文書罪（見原審更(一)卷第一七
六頁判決書），則被告在許重榮所訴王湘莉、黃枝柳間確認買賣無效事件訴訟中，所
為證言是否足致其受刑事訴追，而依法不得令其具結﹖如果係不得令其具結，而誤令
具結，本不生具結效力，縱有虛偽陳述，亦與偽證罪成立要件不合，是原審於更審中
就此亦有注意調查說明之必要，併予指明。上訴意旨指摘原判決不當，非全然無理由
，應認仍有撤銷發回更審之原因。
據上論結，應依刑事訴訟法第三百九十七條、第四百零一條，判決如主文。
中      華      民      國    八十九    年      三      月     三十     日
                              最高法院刑事第十一庭
                                  審判長法官  莊  登  照
                                        法官  洪  明  輝
                                        法官  蔡  清  遊
                                        法官  黃  一  鑫
                                        法官  林  秀  夫
      右正本證明與原本無異
                                              書  記  官
中      華      民      國    八十九    年      四      月      七      日


司法院資訊處製作；財團法人民間司法改革基金會備份。
